ACORDAO-COMPLETO-2554689

ACÓRDÃO 2297/2022 ATA 40/2022 - PLENÁRIO

VISTOS, relatados e discutidos estes autos que cuidam de Representação oferecida pela empresa M&G São Caetano Indústria de Beneficiamento Ltda. em face do Leilão-Antaq 2/2022, conduzido pela Agência Nacional de Transportes Aquaviários, referente ao arrendamento do terminal denominado SUA07, para movimentação e armazenagem de granéis e carga geral, localizado no porto de Suape/PE;
ACORDAM os Ministros do Tribunal de Contas da União, reunidos em Sessão Plenária, diante das razões expostas pelo Relator, em:
9.1. com fulcro no art. 113, § 1º, da Lei 8.666/1993, c/c o art. 237, inciso VII e parágrafo único, do Regimento Interno/TCU, e no art. 103, § 1º, da Resolução - TCU 259/2014, conhecer da presente Representação para, no mérito, considerá-la parcialmente procedente;
9.2. com fundamento no art. 276 do RI/TCU, indeferir o pedido de concessão de medida cautelar formulado pela representante;
9.3. recomendar ao Ministério da Infraestrutura e à Antaq, com fundamento no art. 250, inciso III, do Regimento Interno/TCU, que, nos próximos leilões de arrendamentos portuários, em atenção aos princípios da publicidade e da transparência, preveja prazo de divulgação do edital adequado ao exame da matéria e à elaboração de proposta pelos interessados;
9.4. com fulcro no art. 146 do RI/TCU, indeferir o pedido da empresa M&G São Caetano Indústria de Beneficiamento Ltda. para ingressar nos autos como parte interessada;
9.5. dar ciência sobre o presente Acórdão ao Ministério da Infraestrutura, à Antaq e à representante, destacando que o relatório e o voto que fundamentam a deliberação ora encaminhada podem ser acessados por meio do endereço eletrônico www.tcu.gov.br/acordaos; e
9.6. nos termos art. 169, V, do RI/TCU, arquivar os presentes autos.

Representação a respeito de possíveis irregularidades ocorridas em leilão realizado para o arrendamento do terminal denominado SUA07, destinado à movimentação e armazenagem de granéis e carga geral, localizado no porto de Suape/PE.

Agência Nacional de Transportes Aquaviários; Ministério da Infraestrutura.

3. Interessados/Responsáveis: não há.

13.1. Ministros presentes: Bruno Dantas (na Presidência), Walton Alencar Rodrigues, Benjamin Zymler, Augusto Nardes, Jorge Oliveira e Antonio Anastasia (Relator).
13.2. Ministros-Substitutos convocados: Augusto Sherman Cavalcanti e Marcos Bemquerer Costa.
13.3. Ministro-Substituto presente: Weder de Oliveira.

ACORDAO-COMPLETO-2560267

Acórdão de Relação 355/2023 - Plenário

Acórdão de Relação

ANTONIO ANASTASIA

Transcrevo a seguir, nos termos do art. 1º, § 3º, inciso I, da Lei 8.443/1992, a instrução lavrada no âmbito da Secretaria de Fiscalização de Infraestrutura Portuária e Ferroviária (peça 49) , cujas conclusões contaram com a anuência do dirigente da unidade técnica (peça 50) .
Tratam os autos de representação oferecida pela empresa M&G São Caetano Indústria de Beneficiamento Ltda., com pedido de medida cautelar, a respeito de possíveis irregularidades ocorridas no Leilão-Antaq 2/2022, conduzido pela Agência Nacional de Transportes Aquaviários (Antaq) , referente a arrendamento do terminal denominado SUA07, destinado à movimentação e armazenagem de granéis e carga geral, localizado no porto de Suape/PE.
A instrução acostada à peça 28 propôs conhecer da representação, indeferir o pedido de medida cautelar e, no mérito, considerá-la improcedente.
Posteriormente, a representante apresentou novas alegações (peças 31, 36, 37 e 38) reforçando seus apontamentos. Assim, com base nesse novo material acostado aos autos, o Min. Relator, Antonio Anastasia, determinou a esta unidade, no Despacho da peça 45, que se pronunciasse sobre possíveis implicações nas análises já realizadas.
Posteriormente a representante juntou mais uma peça ao processo (peça 46) , que também será objeto de análise por esta unidade.
Após análise dos documentos apresentados, esta subunidade entende que não há prejuízos às conclusões da instrução constante da peça 28, conforme será demonstrado neste pronunciamento.
Os argumentos apresentados nas novas alegações, em apertada síntese, foram os seguintes:
outorga de R$ 15 mil deveria ter sido recusada, por não atender o art. 11 da Lei 14.133/2021 (assegurar a seleção da proposta apta a gerar o resultado de contratação mais vantajoso para a Administração Pública) ; (peça 31) 
a análise de mercado da licitação está fundada em falsa premissa - qual seja, a suposta paralisação do Terminal. Não foi apresentada justificativa para a previsão de arrendamento fixo inferior ao atualmente recebido pela Administração. Assim, há prejuízo de R$ 27.629.085,00, e na hipótese de prorrogação do arrendamento, a projeção do dano no prazo de 70 anos representaria prejuízo de R$ 77.361.438,00; (peça 31) 
pelo fato de ter considerado o Terminal inoperante, o Edital admitiu movimentação de cargas "zerada", como se extrai do item 7.1.2.1. Se tomarmos a movimentação da representante como referência (120.000 toneladas no período de junho/21 a maio/22) , o prejuízo ao erário seria estimado em R$ 667.200,00/ano (R$ 5,56/t x 120.000t) , podendo ser projetado em R$ 1.334.400,00 nos 2 anos de carência; (peça 31) 
o Plano Mestre do Porto de Suape de 2019 prevê que o Terminal SUA07 - objeto da licitação - seria destinado à movimentação de minério de ferro, e não de coque de petróleo. Da mesma forma, o Plano de Desenvolvimento e Zoneamento (PDZ) Portuário de Suape, aponta a Ilha da Cocaia como local ideal para terminal de granéis sólidos minerais; (peça 31) 
necessidade de "evidências de que o plano de investimentos proposto pela arrendatária é factível", o que não se observa na espécie, pois a licitação trabalha com a premissa de que 100% do coque de petróleo será embarcado pelo SUA07 e o coque de petróleo desembarcado seguirá sendo operado pelo Porto do Recife. Carta da empresa Vibra expõe os prejuízos de importação de coque pelo Porto de Recife. (peças 31, 36 e 37) 
inviabilidade da licitação ora questionada por diversas razões, dentre elas a ausência de previsão de que a vencedora do Leilão indenizasse a arrendatária anterior, como fora originalmente indicado em audiência pública; (peça 38) 
quem vai suportar a indenização devida à arrendatária anterior (Agrovia do Nordeste S.A) e com qual fonte de recursos irá fazê-lo? Sem que o Edital estipule responsabilidade financeira ao futuro arrendatário, a contratação será sustentável para o Poder Público, já que ele ficará com o ônus de indenizar? (peça 38) 
dubiedade na interpretação do item 14.4. da minuta do contrato. (peça 46) 
Quanto ao ponto "i", vale ressaltar que a proposta vencedora foi a única apresentada no Leilão 2/2022-Antaq. Assim, por ser a única e ter atendido aos requisitos editalícios, é a proposta que vai gerar o resultado pretendido pelo Poder Concedente, qual seja, a realização dos investimentos previstos, o fornecimento do serviço de maneira eficiente e segura por meio do atendimento às métricas contratuais e irá proporcionar um fluxo financeiro à autoridade portuária (AP) , por meio do pagamento dos arrendamentos previstos no contrato e das tarifas de utilização do canal de acesso e infraestrutura terrestre do porto. 
O valor de outorga não é o objetivo em si da licitação de concessão de arrendamentos portuários, conforme diretrizes expostas no art. 3º da Lei 12.815/2013, ainda que se deseje um certame competitivo que consiga extrair o máximo valor do projeto. 
Ressalta-se ainda que a Administração pública, conforme art. 5º da Lei 14.133/2021 está obrigada a observar os princípios da vinculação ao edital, do julgamento objetivo, da segurança jurídica. Igualmente prevê o art. 3º da Lei 12.462/2011, que guiou o leilão. A proposta vencedora, segundo avaliação da comissão de licitação da Antaq, atendeu às regras do certame, não havendo motivos para sua desclassificação.
A instrução precedente, constante da peça 28, trouxe ainda que:
43. Ademais, no que se refere à suposta insignificância do valor de outorga ofertado em R$ 15.000,00, cabe trazer o seguinte trecho do edital do Leilão 2/2022 (peça 4, p. 40-41) :
Seção III - Da Sessão Pública do Leilão
 (...) 
22.2. O critério de julgamento do Leilão é o de maior Valor da Outorga a ser pago à Autoridade Portuária pela cessão onerosa da área do Arrendamento, devendo o montante ser apresentado em reais, com no máximo 2 (duas) casas decimais.
44. O que se nota é que o critério de julgamento do leilão é o maior valor de outorga. O valor a ser ofertado por essa outorga, por sua vez, deve obediência ao seguinte dispositivo do edital (peça 4, p. 29) :
Seção II - Volume 2 - Da Proposta pelo Arrendamento
 (...) 
17.2. A Proponente deverá indicar, na sua proposta pelo Arrendamento, o Valor da Outorga em reais a ser pago à Autoridade Portuária com, no máximo, 2 (duas) casas decimais, sendo vedada a apresentação de montante inferior a R$ 1,00 (um real) .
45. Assim, não se vislumbra qualquer disposição editalícia ou legal que venha a comprovar que a proposta oferecida esteja em desacordo com o exigido dos participantes. Insta esclarecer, também, que o VPL do projeto, calculado em cerca de R$ 54 milhões, foi zerado no fluxo de caixa em razão da inclusão de pagamentos das parcelas de arrendamento fixo e variável, de modo a manter a sustentabilidade da autoridade portuária. Assim, qualquer valor acima de R$ 1,00 representa um prêmio pago pelo particular sobre o valor de projeto estimado nos estudos.
46. Ainda, entende-se não ser cabível a comparação realizada pela representante de que outro terminal foi licitado na mesma data que o SUA07, tendo em vista que arrendamentos distintos podem gerar valores de outorgas distintos a depender do negócio explorado e das condições específicas de cada área logística.
Quanto à suposta falsa premissa de que o terminal estava paralisado, a instrução constante da peça 28 afastou tal hipótese:
20. No que se refere à desconsideração do contrato de transição vigente nos estudos que modelaram o arrendamento do terminal SUA07, cabem tecer considerações específicas quanto aos pontos trazidos pela representante.
21. Inicialmente, insta ressaltar que não há que se falar em desconsideração da existência do contrato de transição por parte do poder concedente. Além de o próprio contrato de transição ter sido firmado "a fim de evitar prejuízo econômico, financeiro e social em razão da descontinuidade da prestação dos serviços portuários, enquanto não ultimado o procedimento licitatório da área em questão" (peça 7, p. 1) , no ato justificatório para a modelagem do SUA07 (peça 25) é exposto todo o histórico do contrato de transição e seu respectivo processo seletivo.
22. Ainda que se considere o êxito do titular do contrato de transição na prestação do serviço, conforme exposto na manifestação da representante, não se pode deixar de vislumbrar a situação transitória daquela avença, firmada apenas para que se evitassem prejuízos e a descontinuidade das operações do terminal.
23. Apesar de a representante citar manifestação do MInfra em apresentação institucional de que as atividades se encontravam paradas, não é isso que se visualiza na análise do conjunto de documentos referentes ao Leilão 2/2022. Nesses documentos fica clara a intenção do poder público de formalizar, através da realização de certame licitatório, a situação relativa aos serviços públicos prestados de forma precária pelo titular do contrato de transição.
24. Outra alegação trazida pela representante quanto ao contrato de transição diz respeito à movimentação zerada nos dois primeiros anos de vigência do arrendamento, aduzindo a empresa que isso também demonstraria que foi desconsiderada a atual operação por ela realizada. Contudo, cabem tecer reparos nessa conclusão.
25. De fato, ao se consultar a minuta de contrato, verifica-se que a Movimentação Mínima Exigida (MME) para os dois primeiros exercícios de vigência do arrendamento encontram-se zerados. Todavia, tal definição é costumeira em processos de arrendamentos portuários.
26. Essa premissa por parte do MInfra e da Antaq decorre do fato de que se considera que nos dois primeiros anos de vigência de um arrendamento não se mostra razoável a realização de cobrança de indicadores de movimentação mínima, tendo em vista que no início do contrato serão realizados investimentos vultosos e deverão ser obtidas licenças e outras autorizações para a operação nos moldes da configuração definida para o terminal, bem como será realizada a atração de possíveis novos parceiros (clientes) para o operador do terminal.
Assim, vê-se que a não obrigação de movimentação de cargas nos dois primeiros anos do contrato não tem relação com a consideração de que o arrendamento está parado ou não, e sim com a necessidade de realização de investimentos (construção de armazém, compra e instalação de esteiras, entre outros) e obtenção de licenças. Caso a arrendatária movimente carga antes desse período, ela irá pagar o arrendamento variável por tonelada movimentada, conforme previsto na cláusula 9.2.3 da minuta de contrato, não havendo prejuízo à AP.
Quanto aos valores dos supostos prejuízos, vale ressaltar que não se pode comparar dois projetos com investimentos e obrigações contratuais diferentes, pelo simples valor pago mensalmente. Concessões são projetos que possuem despesas e receitas ao longo de anos. A comparação entre o valor de diferentes fluxos de caixa precisa levar em consideração o momento em que esses fluxos serão realizados. Nesse sentido, essa comparação, quando os projetos possuem as mesmas obrigações e objetivos, geralmente é realizada pelo método do Valor Presente Líquido (VPL) de cada projeto.
O projeto licitado prevê o investimento de R$ 59,8 milhões, que resultará em bens e equipamentos que ao final do contrato serão revertidos à AP, ao contrário do contrato temporário, devendo esses bens, portanto, serem considerados em eventual comparação.
Cabem ainda tecer considerações específicas quanto aos valores de arrendamento fixo e variável. Conforme a modelagem financeira, a partir do VPL do Projeto (R$ 54,36 milhões) , calculado com base nas receitas, despesas e taxa interna de retorno (TIR) do projeto, é que se calcula o valor de arrendamentos fixos e variáveis necessários para zerar esse valor de VPL. Ou seja, os valores de arrendamentos são saídas do modelo e não entradas. Caso o projeto previsse mais investimentos, menor seria o VPL e isso resultaria em valores de arrendamentos menores, o que não implicaria em prejuízo, e simplesmente que no segundo caso houve mais investimentos.
Mas ainda que se faça a comparação direta, como demonstrado na peça 28, p. 6-7, a comparação com base em todos os valores a serem pagos (arrendamento fixo e variável) , e não só no arrendamento fixo como apresentou a representante, demonstra a inexistência de prejuízo. A partir do 3º ano, a arrendatária terá que pagar, no mínimo, R$ 1.456.720,00 (R$ 5,56/t x 262.000t) de arrendamento variável, que somados ao arrendamento fixo de R$ 3.298.836,60/ano, irá resultar em R$ 4.755.556,60, maior portanto que o valor anual pago no arrendamento temporário de R$ 4.404,000,00. Ressalta-se ainda que a movimentação mínima irá crescer ao longo do contrato, o que resultará em aumento dessa diferença.
Em relação aos dois primeiros anos, a nova arrendatária fará nesse período investimentos que somam R$ 31,8 milhões, além de ter que pagar o arrendamento fixo, e caso movimente carga, pagará o variável também, não tendo que se falar em prejuízo.
Quanto ao item "iv", no qual é apontada inconsistência em relação à destinação da área, faz-se necessário esclarecer as diferenças em relação às áreas denominadas SUA07 no Plano de Desenvolvimento e Zoneamento (PDZ) e no Plano Mestre, que como será demonstrado, não se trata da mesma área.
Segundo a Portaria MInfra 61/2020, o PDZ tem por objetivo geral estabelecer as estratégias e ações para a expansão e o desenvolvimento integrado, ordenado e sustentável das áreas e instalações do Porto Organizado. Já o Plano Mestre visa direcionar ações e investimentos de curto, médio e longo prazos nos portos, na relação porto-cidade e em seus acessos.
O PDZ é o instrumento de planejamento da autoridade portuária responsável, como o próprio nome diz, pelo zoneamento da área portuária. Assim, ele é quem define as cargas que podem ser movimentadas em cada área operacional do porto. O Plano Mestre projeta a demanda, em harmonia com o sistema portuário nacional, e a capacidade de atendimento (infraestrutura) das movimentações portuárias.
Assim, cabe ao PDZ definir que perfil de carga pode ser movimentado em cada área do porto. E conforme o PDZ do Porto de Suape/PE, a área SUA07 (área 1 da figura abaixo) está destinada à movimentação de granel sólido, não havendo, portanto, vedação à movimentação de coque, que inclusive é movimentado atualmente na área.
Figura 1 - Áreas disponíveis para arrendamentos no Porto de Suape/PE

Fonte: PDZ do Porto de Suape (peça 47, p. 96-97) 
No Plano Mestre, a área da atual licitação é chamada de terminal açucareiro, cuja arrendatária na época de sua elaboração era a empresa Agrovia do Nordeste, conforme figura 2.
Figura 2 - Terminal açucareiro no Porto de Suape/PE

Fonte: Plano Mestre (peça 32, p. 119) 
A área que o Plano Mestre denomina de SUA07 (figura 3) é na verdade o futuro terminal de granel sólido mineral a ser construído na ilha de Cocaia, que ainda não existe, conforme figura 3.
Figura 3 - Futuro terminais de minérios no Porto de Suape/PE

Fonte: Plano Mestre (peça 32, p. 122) , adaptada.
Segundo o PDZ (peça 32, p. 88 e 187) essa é uma área de futura expansão, voltada a atender a carga que virá da ferrovia Transnordestina quando essa chegar ao Porto de Suape, e não para atender à presente demanda:
A necessidade de expansão sofre maior impacto com a chegada da Ferrovia Transnordestina que marca a construção do terminal de granéis sólidos minerais na Ilha de Cocaia, área marcada pela vocação na movimentação desta natureza de carga já que o minério de ferro deve ser isolado das outras cargas para evitar qualquer processo de contaminação.
De acordo com o proposto nas perspectivas de futuro, este terminal não necessitará trabalhar na capacidade máxima de imediato, podendo ter seus cais implantados ao longo de 10 anos, quando a operação de minério de ferro se estabilizará em sua capacidade máxima prevista. Esta implantação requer a construção do acesso rodoferroviário para movimentação de cargas e pessoas para a Ilha de Cocaia.
 (...) 
Com o objetivo de atender ao aumento da demanda de granéis sólidos minerais, natureza de carga que atualmente não possui movimentação relevante, propõe-se a construção de um terminal especializado.
Com a construção da Transnordestina, o Porto receberá carga da mineradora localizada ao sul do Piauí. Logo o novo terminal poderá escoar a produção ao mercado externo através da atracação de navios-tipo CAPESIZE, com 300 m de LOA e 18,8 m de calado máximo, quando completamente carregado.
A localização ideal para a instalação de um terminal especializado em granéis sólidos minerais é a Ilha de Cocaia, por conta das diretrizes particulares identificadas para esta natureza. Se destaca a necessidade de isolamento em relação às demais cargas, evitando qualquer processo de contaminação. Outro fator para a escolha da localização é referente à proximidade da entrada do Porto, que por conta de navios de grande porte são exigidos canais profundos para assegurar a navegabilidade adequada, e quanto mais perto da entrada menor os gastos com o volume de solo a ser dragado.
Quanto ao estudo de mercado, inicialmente cabe ressaltar que este foi realizado no ano de 2020, logo leva em conta os dados de movimentação até o ano de 2019. O Contrato de arrendamento então vigente, da empresa Agrovia, só se encerrou em 11/8/2020, durante a elaboração do EVTEA. O Contrato temporário com a empresa M&G São Caetano Industria de Beneficiamento Ltda só foi assinado em 16/6/2021, ou seja, menos de um mês antes dos estudos serem submetidos a esta Corte.
Esse histórico é importante porque durante a elaboração do estudo de mercado a importação do coque era realizada pelo Porto de Recife. Então o estudo previu que a exportação do coque com origem na Refinaria Abreu e Lima seria feita pelo Porto de Suape, no arrendamento SUA07, e a importação pelo Porto de Recife.
Em que pese essa premissa do estudo, que era a realidade da época da modelagem, ela não tem o condão de vincular o mercado. Ou seja, o vencedor da área SUA07 pode atrair a carga de importação de coque e outras que conseguir, como considerado na análise do risco de demanda que será comentado mais adiante, pois o risco de demanda é do arrendatário, o EVTEA é meramente referencial.
Vale salientar que após os estudos estarem em avaliação nesta Corte, por meio do novo contrato temporário, a movimentação do coque importado passou a ser feita pelo SUA07.
Contudo, a assinatura do novo contrato de arrendamento não implica em volta ao cenário anterior (importação pelo Porto de Recife) , pois a nova arrendatária poderá negociar para que a movimentação continue no SUA07. Inclusive, espera-se que seja de seu interesse maximizar a movimentação de carga no arrendamento, não havendo motivos aparentes que levem a crer que esta carga não será atendida no SUA07.
Os EVTEAS levados à licitação preveem a livre concorrência, estando equivocada a afirmação de que está previsto que a carga de importação deve retornar ao Porto de Recife. Ainda que a fotografia da época mostrada no estudo de mercado contivesse a importação do coque pelo Porto de Recife, ele não vincula o mercado real, que se alterou após sua elaboração.
Quanto ao risco de demanda, vale frisar que no caso do SUA07, por existir um risco de atraso na conclusão do trem II da refinaria, parte do risco de demanda foi objeto de cláusula na matriz de risco, sendo inclusive a carga de importação considerada como uma maneira de mitigar esse risco, conforme detalhado na Nota Técnica 27/2021/CEPRO1-EPL/GEPRO1-EPL/DPL-EPL (peça 48, p. 1-2) , disponibilizada aos licitantes, o que reforça a ideia de que a carga de importação de coque pode continuar a ser feita por Suape:
Seção B - Estudo de Mercado
3.2. 	Inicialmente, importante notar que, desde a entrega efetiva da primeira versão do Estudo, houveram algumas alterações significativas no mercado de coque oriundo da Refinaria Abreu e Lima - RNEST. Dentre elas, pode-se citar: (i) novo prazo para o desinvestimento da RNEST, acordado entre CADE e Petrobrás[1]; (ii) assinatura da parceria comercial entre a Oxbow e a Petrobrás para a distribuição e comercialização do coque de petróleo produzido na RNEST[2]; (iii) nova previsão de conclusão do SNOX do trem I da RNEST; (iv) assinatura do contrato de transição para a operação de coque na área do SUA07; (v) decisão quanto ao aumento da capacidade de armazenagem e movimentação do malte e cevada no Porto de Recife-PE.
 (...) 
3.5. 	Quanto ao ponto (i) , novo prazo para o desinvestimento da Petrobrás na RNEST, destaca-se que o desinvestimento é um dos fatores de risco de demanda identificados no processo de elaboração do Estudo, especialmente em função da conclusão dos trens I e II da refinaria. Tendo em vista os novos prazos para o desinvestimento e de não haver elementos que demonstrem o interesse da Petrobrás em finalizar as obras do trem II antes da venda da refinaria, o prazo para a entrada em operação do trem II foi postergado para 2027.
3.6. 	Ainda no que tange a conclusão do trem I, o ponto (iii) foi considerado na previsão de demanda. Conforme informações obtidas, existe um processo licitatório em curso para adequação do SNOX do trem 1, a fim de se viabilizar o aumento da carga da RNEST, retirando-se as restrições de emissões impostas pelo Órgão ambiental estadual (CPRH) . Assim, em 2023, a capacidade nominal de produção de coque da RNEST atingirá 3.00 toneladas por dia. Ainda assim, o capacidade efetiva de produção do coque dependerá da carga da unidade, prevista no plano de produção. Dessa forma, para fins de Estudo, considerou-se o aumento da capacidade nominal do trem I para 3 mil toneladas de coque/dia.
3.7. 	Outro novo elemento diz respeito ao acordo comercial firmado, conforme anunciado no item (ii) , entre a Oxbow Carbon LLC e a Petrobrás.Esse novo acordo pode alterar a dinâmica do mercado de coque produzido na refinaria. Esse elemento gera mais um fator de risco de demanda para o terminal, em função da dificuldade de se compreender a estratégia comercial dos players. Importante notar, também, que a Oxbow está estabelecida na retroárea do Porto de Cabedelo-PB, atualmente, dispondo de infraestrutura tanto para a importação como para embarque de coque. Dessa feita, importa salientar que algumas operações de embarque de coque oriundo da refinaria, já em 2020, foram realizadas por Cabedelo.
3.8. 	Importa mencionar, ainda, a assinatura do contrato transitório para a exploração da área que futuramente será operada pelo arrendatário do SUA07. O ponto (iv) traz, portanto, a possibilidade de avaliar quais mercados do coque serão atendidos pelo terminal. Aqui, através de contatos feitos com o Porto de Suape e avaliando-se a proposta comercial apresentada pelo vencedor do certame licitatório do contrato de transição, observou-se a possibilidade de atração de carga de importação de coque. No entanto, essa possibilidade não foi internalizada no Estudo, uma vez que não se trata de um mercado potencial identificado ou consolidado em Suape, em função principalmente das distâncias de transporte rodoviário entre Suape e as indústrias demandante dessas importações.
 (...) 
Considerações acerca da modelagem
3.16. 	Superadas as alterações promovidas na seção B, ainda faz-se necessário aprofundar os aspectos ligados aos fatores de risco de mercado capazes de influenciar na demanda efetiva do projeto no decorrer do horizonte contratual.
3.17. 	Nesse ponto, podemos identificar uma série de riscos de demanda associados ao projeto: (i) processo de desinvestimento na Petrobrás relacionado a RNEST; (ii) comportamento do futuro operador da RNEST após a venda do ativo; (iii) finalização da execução física dos trens I e II; (iv) comportamento da nova parceira comercial da Petrobrás na distribuição do coque; (v) planos de produção futuros (taxa de utilização da capacidade da RNEST) ; dentre outros.
3.18. 	Ao mesmo passo, existem fatores que contribuem para a redução dos riscos associados à demanda: (i) alto valor agregado do coque de petróleo produzido pela RNEST (baixo teor de enxofre) ; (ii) parte da carga já vem sendo escoada através do modal aquaviário; (iii) aumento pela demanda internacional de fontes menos poluentes (coque de baixo teor de enxofre) ;  (iv) possibilidade de atração do coque no sentido desembarque, de menor valor agregado, para o atendimento da demanda interna; (v) proximidade geográfica da RNEST para com o Porto de Suape em relação a outras alternativas de escoamento.
 (...) 
3.21. 	Feitas essas considerações, esta área técnica buscou avaliar, dentro dos instrumentos de compartilhamento de risco de demanda disponíveis, a melhor forma de sopesar os fatores de risco identificados e acomodá-los na modelagem proposta para o SUA07, a fim de buscar uma justa remuneração para a autoridade portuária e o interesse público na utilização da área e dos investimentos já realizados na área.
3.22. 	Desta feita, propõe-se a seguinte modelagem: (i) retirada da antecipação de arrendamento como obrigação do arrendatário; (ii) inclusão, na matriz de risco do contrato, da possibilidade de compartilhamento do risco de demanda entre poder concedente e arrendatário em algumas hipóteses.
 (Grifos nosso) 
Vê-se que o estudo não descartou a movimentação do coque de importação, mas optou por deixá-lo como uma carga de mitigação de risco de demanda, tendo em vista os riscos da movimentação de coque oriunda da refinaria. Essa mesma motivação foi inserida no item 3 na Nota Técnica 20/2022/CGMP-SNPTA/DNOP/SNPTA, em complemento ao ato justificatório, igualmente disponibilizada aos licitantes.
Quanto aos demais pontos ("vi", "vii" e "viii") , que dizem respeito como se fará a indenização devida à arrendatária anterior (Agrovia do Nordeste S.A) , devido ao encerramento formal do Contrato 29/2012, o Poder Concedente optou por não incluir essa indenização como obrigação do futuro arrendatário, pelos motivos expostos na Nota Técnica 27/2021/CEPRO1-EPL/GEPRO1-EPL/DPL-EPL (peça 48, p. 4) , disponibilizada aos licitantes:
3.61. As principais alterações na minuta de Edital do arrendamento portuário em questão foram referentes aos seguintes pontos:
 (...) 
Item 27.2.9: Retirada do valor de antecipação de receitas, que havia sido incluída tendo em vista as discussões acerca da resilição contratual da atual arrendatária. A supressão foi realizada em razão de alguns fatores de insegurança em relação ao empreendimento, detalhado na Seção B - Estudo de Mercado. Primeiramente, a retirada da carga "malte" que reduziu o VPL do projeto, diminuindo as receitas projetadas. Ademais, o risco de demanda foi aumentado em função de incertezas quanto a partida da operação do conjunto de unidades Trem 2 da Refinaria Abreu e Lima (RNEST) . Por fim, foi considerado o alto peso do valor da antecipação de receitas, que representava cerca de 69% em relação ao VPL do projeto.
A indenização dos bens revertidos e não amortizados do contrato anterior não deve necessariamente estar como obrigação ao futuro arrendatário, tendo em vista que cabe ao Poder Concedente decidir, dentro de sua discricionariedade, a melhor maneira de fazê-lo, tendo inclusive motivado, como descrito acima, sua decisão de não incluir a indenização no atual projeto do SUA07.
O processo de acerto de contas por termo contratual é distinto do processo de nova licitação para a área, não havendo obrigação de que eventual desequilíbrio ao arrendatário anterior seja inserido como obrigação ao novo arrendatário. 
Assim, a ausência no edital de previsão de que a vencedora do Leilão indenizasse a arrendatária anterior, ou mesmo a estipulação de quem irá fazê-lo, não constitui ilegalidade que exija ação desta Corte.
Outrossim, o processo analisado nesta Corte foi o novo estudo de desestatização da área SUA07, e não o processo de encerramento do Contrato 29/2012 que estava em andamento na Antaq, não havendo, portanto, necessidade deste Tribunal ser informado acerca daquele desfecho. Eventual atuação desta Corte no processo de rescisão contratual da antiga arrendatária será em processo distinto, sem impacto na análise do atual processo de desestatização, uma vez que não foram trazidas obrigações indenizatórias para a atual licitação.
Eventual discordância de Suape quanto ao valor a ser ressarcido à antiga arrendatária deve ser avaliado no processo que discute a questão na Antaq. A opção por retirada do valor dos estudos foi justificada pelo MInfra e os estudos encaminhados ao Porto de Suape antes da licitação, não havendo ilegalidade na opção escolhida.
O item 14.4. da minuta do contrato do arrendamento do Leilão 2/2022-ANTAQ-SUA07 (peça 5, p. 41) inclusive dispõe que o Poder Concedente pode atribuir indenização a um futuro arrendatário:
14.2 O procedimento de Revisão Extraordinária terá por objetivo apurar as solicitações de recomposição do reequilíbrio econômico-financeiro efetuadas nos termos e hipóteses previstos em regulamento editado pelo Poder Concedente e pela ANTAQ, bem como neste Contrato.
14.2.1 Competirá à ANTAQ decidir fundamentadamente sobre a pretensão de recomposição do equilíbrio econômico-financeiro de Contrato de Arrendamento portuário apresentada por qualquer das partes e definir o montante do desequilíbrio contratual.
14.2.2 Após a conclusão da análise do EVTEA, a ANTAQ apresentará ao Poder Concedente cenários alternativos para a recomposição do equilíbrio econômico-financeiro do Contrato de Arrendamento portuário, conforme diretrizes do Ministério da Infraestrutura.
 (...) 
14.4 Observada a regulamentação vigente, será admitido ao Poder Concedente atribuir a eventual novo arrendatário o dever de pagar indenização à Arrendatária, caso seja esta a forma de recomposição do equilíbrio econômico-financeiro do Contrato eleita, nos termos a serem fixados no futuro edital.
 (Grifos nosso) 
Ou seja, é uma faculdade do Poder Concedente, que caso opte por tal, poderá incluir como obrigação a futuro arrendatário, não havendo a dubiedade alegada na peça 46.
Ante todo o exposto, submeto os autos à consideração superior, propondo informar ao Min. Relator que, quanto ao novo material acostado aos autos, não se identificou implicações nas análises já realizadas, mantendo-se a proposta constante da peça 28, consubstanciada abaixo:
a) conhecer da presente representação, satisfeitos os requisitos de admissibilidade previstos nos arts. 235 e 237, inciso VII, do Regimento Interno deste Tribunal, c/c o art. 113, § 1º, da Lei 8.666/1993 e no art. 103, § 1º, da Resolução-TCU 259/2014, para, no mérito, considerá-la improcedente; 
b) indeferir o requerimento de medida cautelar, inaudita altera pars, formulado pela empresa M&G São Caetano Indústria de Beneficiamento Ltda. (CNPJ 17.268.110/0001-31) , tendo em vista a inexistência dos pressupostos necessários para adoção da referida medida; 
c) comunicar à Secretaria Nacional de Portos e Transportes Aquaviários, à Agência Nacional de Transportes Aquaviários (Antaq) e ao representante a decisão que vier a ser adotada nestes autos; e 
d) arquivar os presentes autos, nos termos do art. 237, parágrafo único, c/c o art. 250, inciso I, do Regimento Interno/TCU.
2.	É o Relatório.

Humberto Borges Chaves Filho (23614/OAB-PE), Luciana Christina Guimaraes Lossio (15410/OAB-DF) e outros, representando M&G Sao Caetano Industria de Beneficiamento Ltda.

Não atuou.

REPRESENTAÇÃO COM PEDIDO DE MEDIDA CAUTELAR. LEILÃO PARA ARRENDAMENTO DO TERMINAL SUA07 PARA MOVIMENTAÇÃO E ARMAZENAGEM DE GRANÉIS E CARGA GERAL, NO PORTO DE SUAPE/PE. SUPOSTAS IRREGULARIDADES NO CERTAME. CONHECIMENTO. PROCEDÊNCIA PARCIAL. INDEFERIMENTO DO PEDIDO DE INGRESSO DO REPRESENTANTE COMO PARTE. RECOMENDAÇÃO. ARQUIVAMENTO.

REPRESENTAÇÃO (REPR)

Secretaria de Fiscalização de Infraestrutura Portuária e Ferroviária (SeinfraPor).

A Representação em análise pode ser conhecida, visto que estão satisfeitos os requisitos de admissibilidade constantes no art. 113, § 1º, da Lei 8.666/1993, c/c o art. 237, inciso VII e parágrafo único, do Regimento Interno/TCU, e no art. 103, § 1º, da Resolução - TCU 259/2014.
2.	Trata-se de Representação oferecida pela empresa M&G São Caetano Indústria de Beneficiamento Ltda., com pedido de medida cautelar, em face do Leilão-Antaq 2/2022, conduzido pela Agência Nacional de Transportes Aquaviários, referente ao arrendamento do terminal denominado SUA07, para movimentação e armazenagem de granéis e carga geral, localizado no porto de Suape/PE (peça 1) .
3.	A representante alega, em síntese, a existência das seguintes supostas irregularidades no mencionado certame:
i) desconsideração do contrato de transição vigente na modelagem do futuro arrendamento; 
ii) prejuízos ao poder concedente devido ao valor de arrendamento fixo e ao valor de outorga obtidos no certame; 
iii) consideração de premissas equivocadas quanto às cargas a serem movimentadas no SUA07; 
iv) não exigência de valor de antecipação de outorga por parte do vencedor do Leilão 2/2022; 
v) exiguidade do prazo entre a publicação do edital e a realização do Leilão 2/2022; e 
vi) exigência indevida de capital social integralizado e de garantia contratual. 
4.	Procedidas as devidas análises pela área técnica do TCU, a Secretaria de Fiscalização de Infraestrutura Portuária e Ferroviária propôs conhecer da representação, indeferir o pedido de medida cautelar em razão de inexistência dos pressupostos e, no mérito, considerar a representação improcedente (peças 28 a 30) .
5.	Posteriormente, a representante protocolou novas petições ao processo, em que reforçou a alegação de inviabilidade para a transferência imediata das operações de importação de coque para o Porto de Recife (peça 37) , bem como informa que teria sido concluído processo administrativo para cálculo de valores de indenização à empresa Agrovia do Nordeste (anterior arrendatária do terminal SUA07) pela Antaq (peça 38) . A empresa também juntou novos documentos aos autos (peças 36 e 39 a 44) .
6.	Embora a empresa M&G São Caetano Indústria de Beneficiamento Ltda. não tenha sido habilitada como parte interessada no processo, em atenção aos princípios do formalismo moderado e da busca da verdade material - que norteiam a atuação do TCU -, requisitei à Seinfra que examinasse o novo material acostado aos autos e se pronunciasse sobre possíveis implicações nas análises já realizadas (peça 45) .
7.	Em consequência, a unidade técnica produziu os pareceres juntados às peças 49 e 50, em que são refutados os novos argumentos apresentados pela representante, bem como a proposta de encaminhamento pela improcedência da representação é reiterada.
8.	Manifesto-me desde já aderente ao exame empreendido pela SeinfraPortoFerrovia, acrescentando algumas breves considerações.
9.	Primeiramente, cumpre registrar que que a desestatização da mencionada área foi objeto de escrutínio por parte deste Tribunal, no processo TC Processo 016.271/2021-1, tendo sido analisados os documentos jurídicos e a modelagem econômico-financeira do arrendamento do terminal SUA07. Os estudos que embasaram o Leilão-Antaq 2/2022 foram apreciados por meio do Acórdão 2968/2021-TCU-Plenário, de relatoria do Ministro Vital do Rêgo, que deu ciência ao Ministério da Infraestrutura (MInfra) e à Antaq de que não haviam sido identificadas irregularidades que pudessem desaconselhar o prosseguimento do certame, emitindo, complementarmente, recomendações aos jurisdicionados. In verbis:
VISTOS, relatados e discutidos estes autos de desestatização, por meio de arrendamento portuário, do terminal SUA07 para a movimentação e armazenagem de granéis minerais e carga geral, localizado no Complexo Portuário de Suape (PE) ;
ACORDAM os ministros do Tribunal de Contas da União, reunidos em sessão do Plenário, com fundamento nos arts. 1º, inciso XV, e 258, inciso II, do Regimento Interno do TCU, e diante das razões expostas pelo relator, em:
9.1. dar ciência ao Ministério da Infraestrutura e à Agência Nacional de Transportes Aquaviários que dentro do escopo delimitado na presente análise regulamentada pela Instrução Normativa-TCU 81/2018, não foram detectadas irregularidades ou impropriedades que desaconselhem o regular prosseguimento do leilão referente ao arrendamento portuário do terminal SUA07;
9.2. recomendar ao Ministério da Infraestrutura, com base no art. 250, inciso III, do Regimento Interno do TCU, c/c o art. 11 da Resolução-TCU 315/2020, que avalie a conveniência e a oportunidade de adotar os seguintes procedimentos, nos próximos estudos de arrendamentos portuários:
9.2.1. fundamentar de forma detalhada os parâmetros operacionais referentes aos estudos de viabilidade técnica, econômico-financeira e ambiental, em especial aqueles exigidos contratualmente como obrigação da futura arrendatária; e
9.2.2. estabelecer critérios objetivos, por meio de normativo pertinente, para enquadrar os terminais em um dos três valores de custo médio ponderado de capital da Nota Conjunta SEI 2/2018/SEPRAC/STN/SEFEL-MF, quais sejam: 8,75%, em casos de projetos de menor risco; 9,38%, em casos de médio risco; e 10,02%, em casos de alto risco;
9.3. recomendar ao Ministério da Infraestrutura que, em conjunto com a Agência Nacional de Transportes Aquaviários, com base no art. 250, inciso III, do Regimento Interno do TCU, c/c o art. 11 da Resolução-TCU 315/2020, avalie a conveniência e a oportunidade de estabelecer condições necessárias para que as informações do Sistema de Custos Portuários da Antaq sejam atualizadas periodicamente, de forma a reduzir possíveis distorções decorrentes da aplicação de índices genéricos de reajustamento de preços sobre os valores de referência de insumos - equipamentos, bens e serviços, necessários para a precificação de arrendamentos portuários;
9.4. dar ciência deste acórdão ao Ministério da Infraestrutura e à Agência Nacional de Transportes Aquaviários, destacando que o relatório e o voto que fundamentam a deliberação ora encaminhada podem ser acessados por meio do endereço eletrônico www.tcu.gov.br/acordaos; e
9.5. arquivar o presente processo, com fundamento no art. 169, inciso III, do Regimento Interno do Tribunal. (grifo acrescido) 
10.	Em relação à alegação de que teria sido desconsiderado o Contrato de transição atualmente vigente, firmado entre a representante e a Administração do Porto de Suape, verifico que o Contrato em questão já previa como cláusula resolutiva a conclusão do processo licitatório da área do terminal (Cláusula sétima - peça 7, p. 7) :
CLÁUSULA SÉTIMA - DO PRAZO DO CONTRATO DE TRANSIÇÃO 
A vigência deste Contrato inicia-se na data da assinatura deste contrato, sendo seu prazo de até 180 (cento e oitenta) dias ou até que se encerre o processo licitatório da área em questão, o que ocorrer primeiro, cabendo à ARRENDATÁRIA adotar todas as providências necessárias à desocupação da instalação portuária ao fim do prazo contratual, sob pena de incidência das cominações previstas neste Contrato. No entanto, após o transcurso do prazo de 180 (cento e oitenta) dias, poderá, em sendo o caso, vir a ser celebrado novo instrumento, conforme precedente da ANTAQ (Acórdão nº 73-2014-ANTAQ) . (grifo acrescido) 
11.	Dada a natureza transitória do contrato de transição, firmado em dezembro de 2021, entendo que a exigência de movimentação mínima do terminal SUA07 com base nessa avença traria riscos de difícil mitigação pelo futuro ocupante da área. Portanto, considero acertada a previsão de dois anos sem movimentação de carga na fase inicial de estruturação do empreendimento, ressaltando que, caso o terminal entre em funcionamento antes desse prazo, deverá haver pagamento da parcela de arrendamento proporcional à movimentação.
12.	Quanto aos valores de arrendamento a serem pagos pelo futuro arrendatário (R$ 274.903,05 p/ mês + R$ 5,56 p/ tonelada movimentada) , não se verifica irregularidade, pois são dados de saída da modelagem econômico-financeira do projeto. Além disso, cabe destacar que, a partir do terceiro ano de arrendamento, em se cumprindo as expectativas de movimentação do SUA07, o futuro arrendatário irá proporcionar aos cofres da Autoridade Portuária quantias superiores àquelas previstas no contrato de transição firmado com a representante (correspondentes ao arrendamento fixo mensal de R$ 367.000,00) .
13.	Em relação à alegação de que a proposta vencedora do certame, de R$ 15.000,00, representaria preço vil e insignificante, convém mencionar que tal possibilidade estava dentro das regras do leilão, que previa lance mínimo de R$ 1,00. Destaco que as obrigações assumidas pela arrendatária ao firmar o contrato sobrepassam o mero pagamento da outorga, cabendo relembrar o pagamento das parcelas fixas e variáveis, a necessidade de movimentação de volumes mínimos de carga e os compromissos de investimento na infraestrutura do terminal.
14.	No tocante aos supostos equívocos nas premissas de movimentação de carga dos estudos, é importante frisar que as projeções se baseiam em previsões de oferta e de demanda de produtos que podem conter imprecisões, pela própria natureza dinâmica do mercado. Logo, o fato de as cadeias de importação de coque de petróleo ou de exportação de açúcar circunstancialmente se encontrarem defasadas dos quantitativos previstos, não necessariamente significa que tal situação se manterá ao longo dos 25 anos de contrato. 
15.	Embora o risco de não atingimento da demanda estimada esteja, via de regra, alocado ao arrendatário, no presente caso o Poder Concedente previu tratamento específico para o caso de não ocorrer a entrada em operação do Trem 2 da Refinaria Abreu e Lima (Rnest) , o que frustraria as projeções de exportação de coque de petróleo:
13.2 A Arrendatária não é responsável pelos seguintes riscos relacionados ao Arrendamento, cuja responsabilidade é do Poder Concedente: (...) 
13.2.9 Não efetivação da demanda projetada, a partir do 6º (sexto) ano de contrato, decorrente especificamente da não partida da operação do conjunto de unidades Trem 2 da Refinaria Abreu e Lima (RNEST) , desde que comprovado impacto relevante na viabilidade econômico-financeira do negócio, situação em que o risco de demanda excedente será alocado ao Poder Concedente.
16.	Portanto, entendo que não há irregularidade quanto às projeções de demanda e aos respectivos riscos associados na modelagem da movimentação de carga do terminal SUA07.
17.	Também não identifico restrição à competitividade no Leilão Antaq 2/2022 em razão de decisões do Poder Concedente que suprimiram a previsão inicial de aporte de R$ 40.000.000,00 e que estipularam capital social mínimo integralizado (R$ 11.968.401,79) concomitante com a garantia de proposta (R$ 10.323.586,36) , que estão aderentes à Lei de Licitações e a recentes decisões desta Corte de Contas. Nesse sentido são os Acórdãos do Plenário 3.154/2021 (relator Ministro Augusto Nardes) e 1.766/2021 (relator Ministro Walton Alencar Rodrigues) .
18.	Em relação aos questionamentos referentes ao cálculo e à forma de pagamento da indenização devida à arrendatária anterior da área, que foram apresentados na documentação trazida aos autos após os pronunciamentos da Seinfra e que foram repisados na peça 51, entendo que essa matéria foge ao escopo dos presentes autos, que diz respeito ao processo licitatório do terminal SUA07. Como registrado pela Secretaria, não há previsão no edital de que esse ônus seja suportado pelo vencedor do leilão. Além disso, entendo que se trata de um interesse meramente privado da empresa que detinha o contrato temporário de arrendamento, logo, caso se sinta prejudicada, deve buscar a satisfação de suas pretensões perante a Antaq e a administração do Porto de Suape nos foros competentes do Poder Judiciário.
19.	No que tange à alegação de prazo exíguo entre a publicação do edital e a realização do Leilão, é forçoso reconhecer que o estudo das condições editalícias e a preparação de proposta requerem que seja concedido tempo adequado aos potenciais licitantes, em atenção ao objetivo de se buscar a melhor contratação que atenda aos interesses públicos. Assim, considero inadequado que a Antaq busque fundamentação na Lei 12.462/2011, que instituiu o Regime Diferenciado de Contratação, incialmente apenas para contratação de obras relativas à Copa do Mundo de 2014 e Jogos Olímpicos de 2016, como supedâneo para defender o prazo mínimo de 10 dias úteis entre a publicação do edital e abertura das propostas (art. 15, inciso III da Lei do RDC) . 
20.	É certo que a preparação dos eventuais interessados em arrematar concessões de ativos de infraestrutura, mediante a assinatura de contratos de longo prazo com o Poder Público, envolve etapas de análise de cenários, discussões internas, negociação com empresas parceiras e levantamento de recursos. Portanto, entendo que considerar tão somente a característica - intrínseca dos leilões - de julgamento pela maior oferta, como justificativa para adoção do prazo estipulado na Lei do RDC, não seria o melhor caminho para definir o tempo de divulgação do edital de um arrendamento portuário com 25 anos de vigência.
21.	Entretanto, cabe sopesar que as etapas anteriores desse tipo de licitação já preveem a realização de consulta pública e a divulgação de estudos preliminares, bem como o envio da documentação ao TCU para análise, nos termos da IN 81/2018. Assim, os potenciais interessados têm condições de acompanhar os procedimentos preparatórios por meio dessas etapas e da divulgação dessas informações - que são públicas - nos canais institucionais dos órgãos concedentes. 
22.	Considerando que a Lei 12.815/2013 (Lei dos Portos) não fixou prazo mínimo para a publicidade do edital de arrendamento portuário, fazendo apenas remissão à aplicação subsidiária de outras legislações, entendo pertinente expedir recomendação ao Ministério da Infraestrutura e à Antaq para que, nos próximos leilões de arrendamentos portuários, em atenção aos princípios da publicidade e da transparência, preveja prazo de divulgação do edital adequado ao exame da matéria e à elaboração de proposta pelos interessados.
23.	Por fim, ausente o requisito da "fumaça do bom direito" não vislumbro o cabimento de medida de segurança alvitrada pelo representante, devendo o processo ser conhecido e, no mérito, julgado parcialmente procedente. Embora deva ser ressaltado que, nesse caso concreto, o prazo entre a publicação do edital e a abertura das propostas não foi fator impeditivo para a participação de outros licitantes no Leilão-Antaq 2/2022.
24.	Registro ainda que a empresa M&G São Caetano Indústria de Beneficiamento Ltda. requereu seu ingresso nos autos como parte interessada e a produção de sustentação oral, o que deve ser indeferido, já que a requerente não logrou demonstrar razão legítima para intervir nos autos, nos termos do art. 146 do RI/TCU.
25.	Ante o exposto, voto no sentido de que o Tribunal adote a minuta de acórdão que ora submeto à apreciação deste Plenário.
TCU, Sala das Sessões, em 19 de outubro de 2022.
ANTONIO ANASTASIA 
Relator